【裁判字號】    98,保險上,10
【裁判日期】    990810
【裁判案由】    侵權行為損害賠償等
【裁判全文】
臺灣高等法院臺南分院民事判決        98年度保險上字第10號
上  訴  人  國華人壽保險股份有限公司
法定代理人  丁○○
訴訟代理人  陳岳瑜    律師
視同上訴人  乙○○
被  上訴人  甲○○
            丙○○
            己○○
            戊○○○
上列四人共同
訴訟代理人  裘佩恩    律師
            林志雄    律師
上列當事人間因請求侵權行為損害賠償等事件，上訴人對於中華
民國98年8月13日臺灣臺南地方法院第一審判決（97年度保險字
第2號）提起上訴，本院於99年7月27日言詞辯論終結，判決如下
：
    主  文
上訴駁回。
第二審訴訟費用由上訴人負擔。
    事實及理由
一、按訴訟標的對於共同訴訟之各人必須合一確定者，共同訴訟
    人中一人之行為有利於共同訴訟人者，其效力及於全體；不
    利益者，對於全體不生效力，民事訴訟法第56條第1項第1款
    定有明文。又債權人以各連帶債務人為共同上訴人提起給付
    之訴，上訴人一人對於第一審命其連帶給付之判決，提出非
    基於其個人關係之抗辯作為理由而上訴，經法院認為有理由
    者，依民事訴訟法第56條第1項之規定，其效力及於其他共
    同上訴人（最高法院41年度台抗字第10號判例）。所謂共同
    訴訟人中一人之行為，有利益於共同訴訟人或不利益於共同
    訴訟人，係指於行為當時就形式上觀之，有利或不利於共同
    訴訟人而言，非指經法院審理結果，有利者其效力及於共同
    訴訟人，不利者其效力不及於共同訴訟人而言，故共同訴訟
    人中之一人，對於下級法院之判決聲明不服提起上訴，在上
    訴審法院未就其內容為審判之前，難謂其提起上訴之行為對
    於他共同訴訟人不利，其效力應及於共同訴訟人全體，即應
    視其上訴為共同訴訟人全體所為（最高法院52年度台上字第
    1930號判例要旨參照）。本件上訴人國華人壽保險股份有限
    公司（下稱國華公司）對於第一審命其連帶給付之判決，提
    出非基於其個人關係之抗辯作為理由上訴，形式上應可認為
    係有理由且有利於全體共同訴訟人，依民事訴訟法第56條第
    1項之規定，其效力及於其他原審共同被告乙○○，先予敘
    明。
二、被上訴人等起訴主張：
  (一)、視同上訴人乙○○為上訴人國華公司之業務員，與伊等原
      有親屬關係，其取得伊等之信任，自民國（下同）96年4
      月30日起向伊等極力推薦投資型保單等多項新型態之保險
      商品，且稱要將投資金額及保費先匯入國華公司所有之彰
      化銀行新營分行、帳號:00000000000000號帳戶，之後才
      能取得保單。伊等因與乙○○有親屬關係，且相信匯入款
      項之帳戶為國華公司之帳戶，乃自96年4月30日起，依其
      指示共匯入24筆保險費及投資金入上述國華帳戶。而被上
      訴人甲○○於96年4月30日匯入第1筆保險費及投資金入國
      華公司上開帳戶後，即不斷要求乙○○交付保險單，卻遭
      乙○○以各種理由搪塞，延至同年7月11日才交付2份保險
      單，且直至同年12月底經伊多次催促仍無法交付其他保險
      單，甲○○心生懷疑，始向國華公司臺北總公司查詢，始
      發覺乙○○交付甲○○之前開2份保單竟係乙○○所偽造
      ，且上開24筆匯入款均未購買任何國華公司之保險商品，
      恐均遭乙○○以各種方法移為他用或侵占入己，甲○○始
      知已遭乙○○詐騙，乙○○亦承認有詐欺及偽造保單等事
      實。甲○○之子許碩修亦因此於97年1月7日與乙○○離婚
      ，而乙○○為國華公司之受僱人，爰依民法第184條第1項
      、第188條第1項，起訴請求國華公司與乙○○應負連帶賠
      償之責。又因被詐欺或被脅迫而為意思表示者，表意人得
      撤銷其意思表示，民法第92條第1項前段定有明文。伊等
      因受乙○○詐欺所為之意思表示，爰以本件起訴狀繕本送
      達為撤銷之通知，並依民法第179條不當得利請求權向國
      華公司請求返還各如訴之聲明第1項之金額。故本案伊等
      與國華公司間之保險契約不論是尚未成立或成立後撤銷，
      伊等均有權依民法第179條向國華公司主張不當得利之請
      求權。上述侵權行為損害賠償請求權及不當得利請求權為
      請求權競合，爰一併主張，為此請求上訴人等應連帶給付
      被上訴人甲○○新臺幣（下同）15,677,601元、丙○○85
      4,000元、己○○932,000元、戊○○○520,000元，暨自
      起訴狀繕本送達翌日起至清償日止，按年息百分之5計算
      之利息。原審為渠等勝訴之判決並無不當，上訴人之上訴
      無理由。
  (二)、聲明：
    1.上訴駁回。
    2.第二審訴訟費用由上訴人負擔。
三、上訴人國華公司則以：
  (一)、視同上訴人乙○○之陳述，無法作為對伊不利之認定，況
      乙○○並未將任何被上訴人等之投保資料向國華公司送審
      ，即國華公司並無被上訴人等之投保紀錄，又被上訴人等
      並未收到任何保單、契約書或收據，益證乙○○於97年6
      月5日開庭時所言：「係向原告招攬投資型保單，及招攬
      保單時都有拿給原告簽名」為不實在，並無可採。又被上
      訴人等所匯出款項是否係購買保險商品、是否有受乙○○
      詐欺與其權利受侵害之事實等情，被上訴人等未盡舉證之
      責。雖被上訴人等起訴主張共匯入23,395,626元，然該帳
      戶於該期間內遭提領（包含現金提款及轉帳提款）共24,8
      98,260元，早已超過被上訴人等起訴之金額。是以，國華
      公司實質上並未獲得財產總額之增加，被上訴人等所稱之
      利益並不存在，則國華公司不負返還不當得利之責。又被
      上訴人匯入資金之目的為投資，並非購買國華公司之保險
      商品，如乙○○無法達到被上訴人等所預期之獲利，充其
      量僅為操作投資失利，並無侵權行為責任，則乙○○對被
      上訴人等既未成立侵權行為，且並非「執行職務之行為」
      ，國華公司亦毋庸負民法第188條之僱用人責任等語，資
      為抗辯。又上訴人國華公司縱須負僱用人連帶賠償責任，
      惟因被上訴人將印章、存摺、取款憑條等重要文件均交付
      乙○○保管，且未取得書面保單，致生本件損害，應付九
      成以上之過失比例，則本件應有過失相抵之適用。原審為
      伊敗訴之判決，尚有未洽，爰提起上訴。
  (二)、聲明：
    1.原判決廢棄。
    2.被上訴人在第一審之訴及假執行之聲請均駁回。
    3.第一、二審訴訟費用由被上訴人負擔。
四、兩造不爭執事項：
  (一)、視同上訴人乙○○為上訴人國華公司之事務員，於85年取
      得保險業務員資格，亦有投資型保險商品招攬業務之證照
      ，可招攬投資型保險業務，其與被上訴人等曾有親屬關係
      。
  (二)、被上訴人等先後將多筆款項匯入國華公司之彰化銀行新營
      分行、帳號:00000000000000號帳戶內，經扣除匯還部分
      ，被上訴人甲○○尚有15,677,601元、丙○○854,000元
      、己○○932,000元、戊○○○520,000元，尚未返還。
  (三)、以上事實，並有戶籍謄本、匯款單及匯款明細表等資料附
      卷足參（見原審卷第72、6-31頁），並為兩造所不爭執，
      堪信為真實。
五、至於被上訴人等主張依侵權行為損害賠償之法律關係，請求
    侵權行為人乙○○與其僱用人國華公司負連帶賠償責任等語
    。然為上訴人所否認，並以前開情詞置辯。是本件首應審酌
    者為：(一)、視同上訴人乙○○有無故意侵權行為？如有，其
    僱用人國華公司應否與乙○○負連帶賠償責任？(二)、國華公
    司主張過失相抵有無理由？經查：
(一)、按因故意或過失，不法侵害他人之權利者，負損害賠償責任
    。民法第184條第1項前段定有明文。又被告於言詞辯論時為
    訴訟標的之捨棄或認諾者，應本於其捨棄或認諾為該當事人
    敗訴之判決，民事訴訟法第384條亦有明文；如被告已於言
    詞辯論時為訴訟標的之認諾，法院即應不調查原告所主張為
    訴訟標的之法律關係是否果屬存在，而以認諾為被告敗訴之
    判決基礎（最高法院45年度台上字第31號判例意旨參照）。
    經查：本件被上訴人等主張因視同上訴人乙○○所為之侵權
    行為，致甲○○受有15,677,601元、丙○○受有854,000元
    、己○○受有932,000元、戊○○○受有520,000元及自起訴
    狀繕本送達翌日起之法定利息損害，乙○○應負損害賠償責
    任等情，既據乙○○對被上訴人等上開訴訟標的所請求為認
    諾（見原審卷第157-158頁），揆諸前開判例意旨，法院自
    應就此部分為視同上訴人乙○○敗訴之判決。然視同上訴人
    乙○○雖於原審對被上訴人就系爭侵權行為損害請求為認諾
    ，惟其係上訴人之共同訴訟人，所為「認諾」之訴訟行為，
    係不利於與其等同造之共同訴訟人，依民事訴訟法第56條第
    1款規定，對於上訴人尚不生效力。上訴人既否認視同上訴
    人乙○○有侵權行為，本院自應予以審酌，先此敘明。
(二)、視同上訴人乙○○有無故意侵權行為？如有，其僱用人國華
    公司應否與乙○○負連帶賠償責任？
    1.按因故意或過失，不法侵害他人之權利者，負損害賠償責
      任；受僱人因執行職務，不法侵害他人之權利者，由僱用
      人與行為人連帶負損害賠償責任。但選任受僱人及監督其
      職務之執行，已盡相當之注意或縱加以相當之注意而仍不
      免發生損害者，僱用人不負賠償責任。民法第184條第1項
      前段、第188條第1項分別定有明文。而民法第188條第1項
      所謂受僱人因執行職務不法侵害他人之權利，不僅指受僱
      人因執行其所受命令，或委託之職務自體，或執行該職務
      所必要之行為，而不法侵害他人之權利者而言，即受僱人
      之行為，在客觀上足認為與其執行職務有關，而不法侵害
      他人之權利者，就令其為自己利益所為亦應包括在內（最
      高法院42年度台上字第1224號判例意旨參照）。
    2.查被上訴人等主張視同上訴人乙○○係被上訴人甲○○之
      前媳婦（民國97年1月7日與前夫許碩修離婚）、丙○○係
      乙○○之小叔、而戊○○○、己○○則係甲○○之妹妹及
      妹婿，因有親屬關係，乙○○取得伊等之信任，自民國（
      下同）96年4月30日起向伊等極力推薦投資型保單等多項
      新型態之保險商品，且稱要將投資金額及保費先匯入國華
      公司所有之彰化銀行新營分行、帳號:00000000000000號
      帳戶，之後才能取得保單。伊等因與乙○○有親屬關係，
      且相信匯入款項之帳戶為國華公司之帳戶，乃自96年4月
      30日起，依其指示共匯入24筆保險費及投資金入上述國華
      帳戶，乙○○即利用其職務上所保管國華人壽公司帳戶之
      存摺、印鑑章之機會，將被上訴人所匯款之金額自行提領
      花用，且偽造『國華人壽公司保險單』矇騙被上訴人等情
      ，業經乙○○供述甚明，核與被上訴人所提匯款單影本、
      明細表，匯出匯款、取款憑條、（見原審卷第6-31頁）保
      險單影本，要保書（見原審卷32-71頁）相符，且據本院
      調閱臺灣臺南地方法院檢察署98年度偵緝字第1450號卷，
      視同上訴人乙○○於刑案偵查中之自白犯罪事實，且經證
      人廖峰興（國華人壽保險公司臺南縣分公司課長於警詢及
      偵查中之證述明確，且視同上訴人乙○○亦因上開詐欺、
      偽造文書案件被判處有期徒刑二年四月確定在案），復為
      兩造所不爭執之事實（見本院卷第215頁）。足見被上訴
      人上開主張自屬真實。上訴人抗辯視同上訴人乙○○並無
      侵害被上訴人權利之行為，顯不足取。
    3.視同上訴人乙○○於前開時間，既係收取保費之名義向被
      上訴人等取得上開金額，而乙○○當時仍任職於國華公司
      ，又彰化銀行新營分行、帳號:00000000000000號帳戶為
      國華公司所有等情，復為國華公司所不爭執，而依乙○○
      於原審陳稱：「我自85年1月15日至96年12月31日間任職
      國華公司事務小姐；我的業務上也可以招攬保險，且佣金
      會比一般業務人員高，因為公司希望內勤人員也可以做一
      些外務的工作；我是拿公司空白的要保書讓原告簽名；原
      告等人匯錢入公司帳號後，因我有欠李玲玉、余政峰錢，
      就把錢匯到他們甲存帳號內；國華公司知道我有招攬原告
      的保險，因為我有領取佣金」等語（見原審卷第164-166
      頁）。顯見國華公司雖僱傭乙○○擔任公司會計，然乙○
      ○於85年取得保險業務員資格，且國華公司亦鼓勵事務人
      員招攬保險並給予佣金之事實，國華公司並不爭執（見本
      院卷第90頁背面、第145頁）；又據乙○○得自行以國華
      公司之帳號進出金錢，領用空白要保書並因此向國華公司
      領取佣金等情，足認國華公司對於乙○○實有選任、監督
      之管理關係無訛。再按保險業務員應由所屬公司負責其資
      格之登錄、訓練、管理與監督，且業務員經登錄後應專為
      其所屬公司從事保險之招攬，如因招攬行為所生之損害並
      由所屬公司依法負連帶責任，因此保險業務員與其所屬保
      險公司之關係，與民法之僱傭關係較為相近。又保險公司
      與保險業務員之計酬方式，大致有兩種，一為給付固定薪
      資、各項補助費、獎金外，再依實際招攬保險之業績給付
      報酬；另一為按實際招攬保險之業績給付報酬、年終業績
      獎金或因業績達一定標準時另予獎勵或補助金，並無支給
      固定薪資。惟因保險業務員與其所屬保險公司之關係，與
      民法之僱傭關係較為相近，保險業務員仍受所屬公司之管
      理、訓練與監督，不具有獨立工作之性質，縱其所得並無
      固定薪資，但其各項補助金、獎勵金、津貼等實已包含於
      業績報酬中。準此，保險業務員取自所屬公司之所得，核
      與所得稅法第11條第1項所定「律師、會計師、建築師、
      技師、醫師、藥師、助產士、著作人、經紀人、代書人、
      工匠、表演人及其他以技藝自力營生者」之執行業務者之
      情形有別（最高行政法院93年度判字第1178號判決參照）
      。乙○○雖為為上訴人國華公司事務員，而其具有投資型
      保險商品招攬業務之證照，乙○○亦陳稱其工作可以招攬
      保險，且公司亦鼓勵內勤人員招攬保險業務等情，前已詳
      述，足認乙○○以收取保費名義向被上訴人等收取上開金
      額，顯與其執行職務有關，上訴人抗辯係視同上訴人乙○
      ○幫被上訴人等人投資，與其執行職務無關，亦非可採。
    4.被上訴人等於客觀上信賴乙○○為上訴人國華公司之員工
      ，且被上訴人等匯出之款項係直接匯入國華公司所有之前
      揭帳戶中，故對於被上訴人等而言，渠等將款項匯給上訴
      人國華公司，自是購買該公司之保險商品無疑，至於被上
      訴人等對於所購買者是何種商品係因信任乙○○之推薦而
      不予詳細過問，甚至全權委由乙○○處理，難謂有悖於常
      情；至於乙○○得以私自操作國華公司帳戶中之款項進出
      ，國華公司雖主張係乙○○騙取另一保管人之印章而致，
      然此為國華公司之內部事務，顯非被上訴人等所得預見，
      且乙○○係藉由國華公司之帳戶將部分款項匯回給被上訴
      人充作購買投資型保單之投資獲利等情，被上訴人等益難
      發現係乙○○私下操作公司之帳戶。被上訴人等主張渠等
      對於保險法令並不熟悉，且渠等係受乙○○之欺騙始匯款
      給國華公司，核業務員隱瞞要保人，未依規定程序辦理，
      且輕易即可自行領取國華公司前開帳戶之金額，正足以證
      明國華公司並未確實要求其員工遵守法令規定程序辦理，
      且其內部監督顯有不周之情事，則國華公司對於被上訴人
      所受損害，自應負僱用人連帶賠償責任至明。
(三)、國華公司主張過失相抵有無理由？
    1.按損害之發生或擴大，被害人與有過失者，法院得減輕賠
      償金額或免除之，民法第217條第1項定有明文。此項規定
      之目的在謀求加害人與被害人間之公平，倘受害人於事故
      之發生亦有過失時，由加害人負全部賠償責任，未免失諸
      過酷，是以賦與法院得減輕其賠償金額或免除之職權。惟
      所謂被害人與有過失，須被害人之行為助成損害之發生或
      擴大，就結果之發生為共同原因之一，行為與結果有相當
      因果關係，始足當之。倘被害人之行為與結果之發生並無
      相當因果關係，尚不能僅以其有過失，即認有過失相抵原
      則之適用。國華公司主張被上訴人等與乙○○互為親屬，
      且渠等資金往來複雜，並對於鉅額投資竟疏未取得保單等
      毫無懷疑等情，與本件損害之發生為與有過失，則本件國
      華公司如主張有過失相抵之適用，應以被上訴人等對於匯
      款購買保險商品之行為亦有過失存在為前提，而此所謂過
      失，則係指「注意義務」之違反。
    2.經查：國華公司辯稱被上訴人等並無向國華公司購買保險
      商品之意，與要保人投保投資型保險之定義不符，且被上
      訴人等之所以將款項交由乙○○投資，乃係基於渠等互為
      親屬間之信任關係，並圖賺取保險佣金之利益，主張本件
      有過失相抵之適用云云。然國華公司就被上訴人等為何應
      負購買國華公司保險商品之注意義務，並未舉證以實其說
      。況被上訴人等係因信任乙○○之推薦，乃交付系爭保險
      費予乙○○，用以購買國華公司之保險商品，雖未即時簽
      立相關文件或取得書面保單，乃係信任乙○○可代為處理
      之通常結果而已，實無何過失可言，亦未對乙○○之詐欺
      行為，提供任何原因力。況乙○○亦曾製作假保單以騙取
      甲○○之信任，故本件尚難以書面保單之取得，判斷被上
      訴人等是否與有過失；又一般親屬間就類此購買保險商品
      佣金之分配，通常因彼此間親屬之情面而予以退還，亦屬
      常見；縱被上訴人等匯款之目的在於賺取佣金，然並不因
      此否定其於購買投資型保單等商品時所得預期之獲利。從
      而，縱認被上訴人等匯款給國華公司之目的係包含賺取佣
      金，難認被上訴人等就其被乙○○詐欺而受之損害，有何
      相當因果關係存在，則國華公司主張應依過失相抵法則減
      輕其賠償責任，顯不足取。
六、綜上所述，上訴人國華公司主張視同上訴人乙○○無侵權行
    為，且所為係非職務上詐欺行為，被上訴人等就本件損害之
    發生為與有過失等語為不可採。被上訴人等依民法第184條
    第1項、第188條第1項侵權行為損害賠償之法律關係請求上
    訴人與乙○○應連帶給付甲○○15,677,601元、丙○○854,
    00 0元、己○○932,000元、戊○○○520,000元之賠償，及
    自最後訴狀繕本送達翌日起即97年3月30日起至清償日止，
    按年息百分之5計算之利息，為有理由，應予准許；又被上
    訴人本於上開規定，請求上訴人連帶給付既屬有據，則其於
    本於民法第179條不當得利之法律關係，請求上訴人給付即
    無審酌之必要，併予敘明。原審就上開應准許部分為被上訴
    人勝訴之判決，並就視同上訴人乙○○部分依職權宣告假執
    行，就命上訴人國華公司給付部分依聲請准供擔保分別為假
    執行及免為假執行，經核均無不合；上訴意旨指摘原判決此
    部分為不當，求予廢棄改判，非有理由，應予駁回。
七、本件事證已臻明確，至於未論述之爭點；兩造其餘攻擊防禦
    方法及未經援用之證據，經本院斟酌後，認為均不足以影響
    本判決之結果，自無一一詳予論駁之必要，併此敘明。
八、據上論結，本件上訴為無理由，依民事訴訟法第449條第1項
    、第78條，判決如主文。
中    華    民    國    99    年    8     月    10    日
                  民事第一庭    審判長法  官  丁振昌
                                      法  官  高明發
                                      法  官  李素靖
上為正本係照原本作成。
如不服本判決，應於收受送達後20日內向本院提出上訴書狀，其
未表明上訴理由者，應於提出上訴後20日內向本院補提理由書狀
（均須按他造當事人之人數附繕本）上訴時應提出委任律師或具
有律師資格之人之委任狀；委任有律師資格者，另應附具律師資
格證書及釋明委任人與受任人有民事訴訟法第466條之1第1項但
書或第2項（詳附註）所定關係之釋明文書影本。如委任律師提
起上訴者，應一併繳納上訴審裁判費。
中    華    民    國    99    年    8     月    10    日
                                       書記官 林鈴香
【附記】
民事訴訟法第495條之1第2項準用同法第466條之1第1、2項規定
：
(1)對於第二審判決上訴，上訴人應委任律師為訴訟代理人。但上
  訴人或其法定代理人具有律師資格者，不在此限。
(2)上訴人之配偶、三親等內之血親、二親等內之姻親，或上訴人
  為法人、中央或地方機關時，其所屬專任人員具有律師資格並
  經法院認為適當者，亦得為第三審訴訟代理人。
民事訴訟法第466條之2第1項：
  上訴人無資力委任訴訟代理人者，得依訴訟救助之規定，聲請第
  三審法院為之選任律師為其訴訟代理人。

司法院資訊處製作；財團法人民間司法改革基金會備份。
